【裁判字號】    97,消債更,208
【裁判日期】    980622
【裁判案由】    聲請更生程序
【裁判全文】
臺灣嘉義地方法院民事裁定           97年度消債更字第208號
聲  請  人
即  債務人  甲○○
                      樓
代  理  人  黃逸柔律師
上列當事人聲請消費者債務清理事件，本院裁定如下：
    主  文
更生之聲請駁回。
聲請費用由聲請人負擔。
    理  由
一、按債務人與金融機構協商成立者，不得聲請更生或清算，但
    因不可歸責於己之事由，致履行顯有重大困難者，不在此限
    ；又本條例施行前，債務人依金融主管機關協調成立之中華
    民國銀行公會會員辦理消費金融案件無擔保債務協商機制與
    金融機構成立之協商，準用前項之規定，消費者債務清理條
    例（下稱消債條例）第151條第5項、第6項分別定有明文。
    準此，債務人如於消債條例施行前，已利用金融主管機關協
    調成立之中華民國銀行公會會員辦理消費金融案件無擔保債
    務協商機制，與金融機構成立協商，即須依約清償債務，不
    得依消債條例聲請更生，蓋該債務清償方案係經債務人與債
    權人締結之債務清理契約，其即應受該契約之拘束，且消債
    條例更生之規範目的，係在維持債務人基本生活之情況下，
    於債務人之能力範圍內盡力清償債務，非謂債務人得任意利
    用債務清理程序減輕債務，因此，為避免債務人針對已成立
    協商方案任意毀諾，濫用更生或清算之債務清理程序，須債
    務人於協商成立後因不可歸責於己之事由，致其無法履行原
    定償方案，始例外得依消債條例聲請更生或清算。又聲請更
    生或清算不合程式或不備其他要件者，法院應以裁定駁回之
    ，但其情形可以補正者，法院應定期間先命補正，復為同條
    例第8條所明定。
二、本件聲請人主張：其有不能清償債務情事，前雖曾依金融主
    管機關協調成立之中華民國銀行公會會員辦理消費金融案件
    無擔保債務協商機制與最大債權銀行安泰商業銀行（下稱安
    泰銀行）成立協商，當時聲請人薪資較高且有小姑及朋友資
    助，尚有能力按期清償，惟至96年1月起聲請人原本每月可
    支領之出差費及加班費（每月均在8,000至12,000元之間）
    ，遭部門主管刪除，聲請人每月頓時短少約10,000元收入，
    加上朋友亦因家庭因素無法繼續資助，且自96年7月起債權
    銀行開始執行扣薪，聲請人更加無法依約清償，有不可歸責
    於聲請人之事由致履行原協商內容顯有重大困難，且其無擔
    保或無優先權之債務總額未逾1,200萬元，復未經法院裁定
    開始清算程序或宣告破產，爰向本院聲請更生等語。
三、聲請人所主張之上開事實，雖據其提出財產及收入狀況說明
    書、債權人清冊、財政部臺灣省南區國稅局95、96年度各類
    所得資料清單及財產歸屬資料清單、財團法人金融聯合徵信
    中心當事人綜合信用報告、存摺交易明細、95、96年度綜合
    所得稅結算申報表、96年度所得稅扣繳憑單、中低收入證明
    書、汽車保險單、還款協議書、薪資單、執行命令、土地及
    建物謄本、戶籍謄本、各項繳款收據等件為證。惟查：
(一)、聲請人聲請意旨主張其於95、96年間之薪資收入分別為
    781,314元、736,559元，平均每月收入約63,245元（計算式
    ：（781,314+736,559）/24=63244.7；元以下四捨五入）乙
    節，有聲請人財產及收入狀況說明書及財政部臺灣省南區國
    稅局95、96年度各類所得資料清單及財產歸屬資料清單可證
    。又本院依職權函詢聲請人任職單位即法務部行政執行署嘉
    義行政執行處，聲請人97年度實際薪資（不含加班費及出差
    費）金額為718,306元，有卷附該處嘉執人字第0980200103
    號回函可按。另據聲請人97年12月24日陳報狀及所附加班費
    印領清冊等資料所示，聲請人97年3至10月之加班費共29,
    032元（2,292+2,292+2,674+3,820+3,820+3,820+3,820+8,
    022+2,292），97年4至7月、9月、10月出差費共19,000元（
    2,500+2,500+3,000+3,000+3,000+5,000），合計聲請人97
    年度含加班費及出差費之總薪資收入至少為766,338元（聲
    請人未提出每一月份之加班費、出差費資料），每月平均薪
    資為63,862元（計算式：（718,306+29,032+19,000）÷12=
    63861.5；元以下四捨五入）。是聲請人每月收入應以97年
    度平均每月63,862元認定，較符合現況。
(二)、聲請人前於95年6月22日與最大債權銀行即安泰銀行就無擔
    保債務金額3,618,774元成立協商，協商條件為分120期、利
    率0%、每月償還30,156元。聲請人自95年7月起依約繳納至
    96年2月後毀諾乙節，有安泰銀行陳報狀、協議書、無擔保
    還款計劃書在卷可考。
(三)、聲請人雖主張每月生活必要支出為33,141元（含牌照及燃料
    稅993元、所得稅2,069元、伙食雜支費9,600元、母親營養
    品479 元、醫藥費572元、汽車保險及強制險233元、油費及
    汽車保養費3,319元、電費675元、水費355元、瓦斯費233元
    、網路費953元、手機費419元、市話費553元、保險費（火
    災、地震、意外險、防癌險）758元、備用款2,000元、房屋
    貸款9,650元、有線電視費280元），惟查：
１、按消費者債務清理條例之立法目的，乃在使陷於經濟上困境
    之消費者，得藉由更生或清算程序，清理債務，以妥適調整
    其與債權人之權利義務關係，並非幫助債務人保持其舊有之
    生活水平，故債務人果有不能清償債務或有不能清償之虞等
    情事，其生活程度自應受相當之限制，以維持一般人最低生
    活水平所需為準，否則對債權人即屬不公，應先敘明。
２、聲請人所主張每月寬頻網路費953元、意外險350元、防癌險
    242元、備用款2,000元、有線電視費280元等支出，經核均
    非屬維持最低生活水準所必需，自不能列計。
３、聲請人雖臚列房屋貸款支出每月9,650元；惟查，聲請人名
    下所有不動產即嘉義縣水上鄉○○段南和小段0000-0000地
    號土地及房屋（門牌號碼：嘉義縣水上鄉南和村後寮61號之
    9四樓），已過戶予聲請人女兒陳薏所有之事實，業經債
    務人於本院調查時陳述明確，並有上開土地及建物謄本在卷
    可參。上開房地既已過戶聲請人女兒陳薏所有，且陳薏
    已有謀生能力，自應由陳薏繳納房屋貸款，是聲請人此部
    分主張，顯不合理，應予扣除。
４、至於聲請人主張之其他每月生活必要支出，惟未據提出全部
    基本生活開銷憑證，尚難遽認其主張為真實。況消費者債務
    清理條例之立法目的，乃為期能迅速清理消費者之債務，保
    障其生存權，並兼顧債權人之利益，而達維持經濟秩序及安
    定社會之效，而非在使債務人恣意消費所造成之債務，轉嫁
    予債權人負擔。為避免債務人與債權人達成清償協議後，仍
    為鉅額消費或作奢侈性、浪費性之商品或服務消費，而濫用
    更生或清算程序以規避其應負擔之償還責任，法院於審查聲
    請人每月必要生活支出時，自應以能維持個人基本生存之必
    要費用為限。本院考量生活費用支出單據之收集本屬不易，
    且參酌內政部於96年9月6日以台內社字第0960139439號公告
    之97年度臺灣省低收入戶最低生活費，每人每月9,829元，
    係按照政府公布最近1年平均每人消費支出（包含食品費、
    衣著鞋襪費、房租水電費、家居管理費、醫療保健費、交通
    通訊費、娛樂教育費及雜項支出）60％訂定，已足以維持個
    人基本生存，認每人每月必要生活費用，在無詳細單據可供
    佐證之情形下，應以上開數額即9, 829元為上限。而上開台
    灣省低收入戶最低生活費每人每月9,829元，係包含食衣住
    行等費用，聲請人既無支出房租之必要（聲請人與其母吳丁
    淑英均居住於女兒陳薏所有之房屋），則每月必要生活費
    用應扣除房租後計算之，方屬合理。本院審酌聲請人居住地
    嘉義縣之物價生活水準，認房租支出應以每人每月2,000元
    計算為適當，是上開最低活費用應扣除2,000元，即聲請人
    個人每月最低生活費應計以7,829元計列（計算式：9,829-
    2,000＝7,829），至於聲請人所扶養之人即債務之母吳丁淑
    英，因每月領有中低收入補助3,000元且無房租支出，每月
    最低生活費應計以4,829元（計算式：9,829-2,000-3,000＝
    4,829），合計聲請人每月最低生活必要支出費用為12,658
    元（計算式：9,829+4,829=12,658）。
(四)、綜上，聲請人每月收入63,862元，扣除聲請人每月生活必要
    支出12,658元，尚餘51,204元，顯足以支應協商金額30,156
    元。是聲請人主張其有不可歸責於己致履行顯有重大困難之
    事由，致履行前揭協商之清償方案顯有重大困難乙節，實難
    認定。
四、末查，聲請人薪資目前雖遭債權銀行強制執行，按其每月實
    際發給薪資1/3及獎金3/4範圍內執行扣薪等情，有法務部行
    政執行署嘉義行政執行處98年5月20日嘉執人字第098020010
    3號回函暨函附聲請人97年度薪資發放統計表可查。惟債務
    人於96年2月毀諾當時尚未遭銀行扣薪，每月收入均能全數
    運用，縱將聲請人所主張之每月生活支出33,141元全數認列
    ，聲請人每月尚能剩餘30,712元（63,862-33,141），仍足
    以支付協商金額30,156元。況聲請人為了償還債務，必須經
    歷履行期間較不寬裕之經濟生活，此乃聲請人於負擔債務時
    即得預見，是依誠實及信用之原則，聲請人於有履行可能性
    時，仍應誠實勤勉地履行債務。聲請人空言主張收入不敷支
    出，有不能清償債務之虞而毀諾，導致其收入遭債權銀行強
    制執行扣薪自難遽認聲請人有何不可歸責於己之事由，致履
    行顯有重大困難之情事。
五、據上論結，聲請人並無不可歸責於己之事由，依原協商條件
    履行亦非顯有重大困難，從而，本件聲請人聲請更生，既違
    背消債條例第151條第5、6項之規定，應屬聲請更生之要件
    不備，且又無從補正，依首揭條文之意旨，自應駁回其更生
    之聲請，爰裁定如主文。
中    華    民    國    98    年    6    月    22    日
                民事第二庭  法      官  洪嘉蘭
如不服本裁定，應於裁定送達後10日內，以書狀向本院提出抗告
，並繳納抗告費新臺幣1千元
上為正本係照原本作成
中    華    民    國    98    年    6    月    22    日
                            書  記  官  陳昭煌


司法院資訊處製作；財團法人民間司法改革基金會備份。
